臺灣屏東地方法院民事判決　　　　　　　　　　　　　九十三年度訴字第五二二號
　　原　　　告　甲○○
　　被　　　告　乙○○
　　訴訟代理人　丙○○
右當事人間分配表異議之訴事件，本院於民國九十四年一月十三日言詞辯論終結，判
決如左：
    主    文
原告之訴駁回。
訴訟費用由原告負擔。
    事實及理由
一、原告主張：兩造對訴外人李明開、李陳月鶯（下簡稱執行債務人）有金錢債權，
    原告於民國九十三年四月間聲請本院以九十三年度執字第六六六一號強制執行事
    件，查封、拍賣如附表所示執行債務人之財產，並於九十三年十月二十日作成強
    制執行金額計算書分配表（下簡稱分配表），依序將被告等抵押權人列入分配，
    惟因分配表未將罹於時效之利息及違約金剔除，被告與執行債務人間就違約金約
    定以月息二分計算，亦嫌過高，致被告於七十四年三月間對執行債務人所生本金
    僅新臺幣（下同）五十萬元之借貸債權，竟獲分配總額達三百三十四萬六千三百
    一十九元，爰代位執行債務人依強制執行法第四十一條第一項前段規定，提起分
    配表異議之訴，並請求酌減違約金云云。聲明：本院九十三年度民執字第六六六
    一號給付票款強制執行事件，就被告所分配債權利息應減為十二萬五千元，違約
    金應減為十萬元參與分配。
二、被告答辯：被告對執行債務人之部分利息、違約金請求權時效期間縱已完成，依
    法僅債務人就該部分得拒絕履行，並非發生請求權消滅之效果，又民法關於週年
    利率百分之二十之規定，係就約定利息所為，尚難遽為判斷違約金是否過高之標
    準。聲明：如主文所示。
三、兩造不爭執事項：
    兩造均為系爭強制執行事件債務人李明開、李陳月鶯之債權人，於該程序中主張
    之債權均為真正。
四、兩造協議之爭點：
　(一)原告得否代位強制執行債務人對被告行使時效抗辯權？
　(二)被告依系爭強制執行程序對債務人請求之違約金是否過高？應以何數額為相當？
五、本院之判斷：
    原告主張兩造對執行債務人李明開、李陳月鶯有金錢債權，就附表1.2.3.所示擔
    保物並各有抵押權，經本院以九十三年度執字第六六六一號強制執行事件將附表
    所示不動產查封、拍賣後，於九十三年十月二十日作成之分配表，其計算被告所
    得分配之項目及金額包括本金五十萬元、自七十四年三月十四日起至九十三年八
    月三十日止，按週年利率百分之五計算之利息四十八萬六千九百八十六元，及自
    七十四年四月十五日起至九十三年八月三十日止，按月利百分之二計算之違約金
    二百三十五萬九千三百三十三元，共計三百三十四萬六千三百一十九元等情，業
    據提出分配表為證，並經本院依職權調得本院九十三年度執字第六六六一號清償
    票款強制執行事件全卷核閱在案，復為被告所不爭執，應認為真正。茲就兩造協
    議之爭點析論如后：
　(一)原告得否代位強制執行債務人對被告行使時效抗辯權？
  1.按債務人怠於行使其權利時，債權人因保全債權，得以自己之名義，行使其權利
    ，民法第二百四十二條前段定有明文。又民法第二百四十二條前段所定債務人怠
    於行使其權利時，債權人因保全債權，得以自己之名義，行使其權利之先決條件
    ，須債務人果有此權利，且在可以行使之狀態，始有債權人代位行使之可言，最
    高法院六十五年度臺上字第三八一號著有判例。
  2.原告主張被告所有借貸債權之部分利息及違約金請求權已罹於時效，代位債務人
    提出時效抗辯云云。惟民法第二百四十二條行使代位權之標的須為構成責任財產
    之權利，亦即得代位行使之權利，須為財產權，且得充為強制執行標的之權利始
    可，至於就權利已經罹於時效之事實提出爭執乃抗辯權之行使，並非財產權，亦
    非可供強制執行之權利，債權人不得代位債務人行使時效抗辯權。是原告主張代
    位債務人為時效抗辯，以系爭分配表就被告參與分配債權金額中，其利息逾五年
    部分，及違約金逾二年部分，應予剔除云云，核屬無據。
　(二)被告依系爭強制執行程序對債務人請求之違約金是否過高？如過高則應以何數額
    為相當？
  1.按約定之違約金過高者，法院得減至相當之數額，民法第二百五十二條定有明文
    。至於是否相當，即須依一般客觀事實，社會經濟狀況及當事人所受損害情形，
    以為斟酌之標準，而非以僅約定一日之違約金額若干衡量之，最高法院七十九年
    度臺上字一九一五號、五十一年度臺上字第一九號判例可資參照。
  2.本件原告主張被告與執行債務人就其抵押權所擔保債權之違約金約定過高云云，
    無非以其約定每月二分，相當於年利率百分之二十四，已逾民法第二百零五條所
    規定百分之二十之上限為據。惟查，民法第二百零五條係針對利息約定所為之限
    制，就違約金並未準用，茲以執行債務人係以經營營造工程為業，其向原告等人
    借款之原因亦為供工程週轉所需等情，既為兩造所不爭執，用途正當，依其從事
    之事業，對於風險、利潤之考量，自有相當之認識及管理，客觀上其違約金約定
    為週年百分之二十四，依現今社會一般工程調度、商業週轉等交易常態而言，尚
    屬尋常，況其借貸關係發生於七十三年間，依當時營造業景氣背景，亦難認為不
    當；另依執行債務人之履約能力，其所有財產僅本件可供強制執行者即有土地四
    筆、建物二處，原本經濟條件非差，而其中雖各設有抵押權二至四筆，然以各筆
    難認有迫於現勢而遷就不利條件之情狀可言，是綜核前開一切主、客觀條件，堪
    認系爭借貸關於違約金之約定，尚無不當，原告主張其約定之違約金過高，請求
    本院依職權予以酌減云云，自不足採。
六、從而，原告依代位權及強制執行法第四十一條第一項前段之法律關係，提起本件
    分配表異議之訴，請求本院更正系爭分配表如其聲明所示，為無理由，應予駁回
    。
七、兩造其餘攻擊防禦方法，經核於判決不生影響，爰不逐一論述，附此敘明。
八、據上論結，原告之訴為無理由，依民事訴訟法第七十八條，判決如主文。
中　　　華　　　民　　　國　　九十四　　年　　　一　　　月　　二十五　　日
                                    臺灣屏東地方法院民事第二庭
                                        法　　　官　陳松檀
右正本與原本相符。
如對判決上訴，須於判決送達後廿日內向本院提出上訴狀，其未表明上訴理由者，應
於提出上訴後二十日內向本院補提理由書狀（均須按他造當事人之人數附繕本）。如
如不服本判決得於收受正本後二十日內具狀向本院提起上訴。
                                        法院書記官　謝天祥
中　　　華　　　民　　　國　　九十四　　年　　　一　　　月　　二十五　　日
 【附　　表】
┌─┬──────────────────────┬──────────┬───────────────┐
│  │      　不　　動　　產　　標　　示          │  　擔保權利順位    │    備                註      │
├─┼──────────────────────┼──────────┼───────────────┤
│1.│(1)屏東縣潮州鎮○○段二地號土地              │被告｜第二順位抵押權│抵押權四筆，登記時間依序為：  │
│　│(2)屏東縣潮州鎮○○○段五七四｜二七二地號土地│原告｜第四順位抵押權│5.、1.、11.、9.│
├─┼──────────────────────┼──────────┼───────────────┤
│2.│坐落右1.(1)、1.(2)土地上                      │被告｜第二順位抵押權│抵押權三筆，設定時間依序為：  │
│　│屏東縣潮州鎮○○段二建號建物（含增建部分）  │原告｜第三順位抵押權│5.、1.、9.        │
├─┼──────────────────────┼──────────┼───────────────┤
│3.│(1)屏東縣潮州鎮○○段一地號土地              │被告｜第一順位抵押權│抵押權四筆，設定時間依序為：  │
│　│(2)屏東縣潮州鎮○○○段五七四｜二七三地號土地│原告｜第二順位抵押權│1.、9.                │
├─┼──────────────────────┼──────────┼───────────────┤
│4.│坐落右3.(1)、3.(2)土地上                      │                    │                              │
│　│屏東縣潮州鎮○○段一建號建物（鐵架鐵皮涼棚）│                    │                              │
└─┴──────────────────────┴──────────┴───────────────┘
